臺灣高等法院刑事判決　　　　　　　　99年度上訴字第3899號
上　訴　人
即　被　告　張怡萱
選任辯護人　楊智全律師
上列上訴人即被告因業務過失致死案件，不服臺灣板橋地方法院
99年度訴字第2130號，中華民國99年9 月30日第一審判決（起訴
案號：臺灣板橋地方法院檢察署99年度偵字第15320 號），提起
上訴，被告對於犯罪事實為有罪陳述，經告以簡式審判程序之旨
，本院合議庭裁定改依簡式審判程序，判決如下：
    主  文
原判決撤銷。
張怡萱從事業務之人，因業務上之過失致人於死，處有期徒刑壹
年。緩刑年。
    事  實
一、張怡萱係顏向榮之子顏清和之前妻，受顏向榮之親屬以每月
    新臺幣（下同）25,000元僱用負責照料顏向榮之生活起居及
    住院期間看護工作，為從事看護業務之人。顏向榮因肺積水
    、氣喘、無法排尿等病症，於民國99年1 月13日至行政院衛
    生署雙和醫院（下稱「雙和醫院」）住院接受治療，並由張
    怡萱負責住院期間之看護工作。顏向榮自加護病房轉入普通
    病房後，有躁動之傾向，醫護人員為避免顏向榮自行拔除氧
    氣罩、導尿管和點滴，危及其生命安全，因而以約束帶將其
    雙手綁在病床架。99年1 月19日凌晨1 時許，顏向榮情緒躁
    動、大聲喧鬧、踹床，因時值深夜，負責看護之張怡萱惟恐
    干擾其他同房病人之睡眠，乃加以制止，其原應注意顏向榮
    係罹患肺積水、氣喘，呼吸功能已較常人為弱，且顏向榮雙
    手已由醫護人員以約束帶綁在病床架上，無法自行排除呼吸
    障礙，如以異物塞入口中並以膠帶固定，將會造成呼吸道阻
    塞，而有窒息之危險，且依當時情形並無不能注意之情事，
    竟疏未注意，為制止顏向榮之喧鬧及踹床，竟以醫院之病患
    長褲綁住顏向榮之雙腳，再以另一病患長褲塞入顏向榮之口
    腔，同時將褲頭之繩子環繞顏向榮之頭部後綁緊，再以醫療
    用紙膠帶固定，以制止顏向榮發出聲音，致顏向榮因右方鼻
    孔一部分遭膠帶封住，且口腔遭長褲塞住造成上呼吸道阻塞
    ，於無法掙脫下窒息而呼吸衰竭死亡。嗣同日凌晨2 時許，
    護士張惠婷於巡視病房時發覺上情，經檢視顏向榮已無呼吸
    心跳反應，雖由值班醫師施以急救，惟仍急救無效，同日3
    時27分宣告死亡。
二、案經臺灣板橋地方法院檢察署檢察官相驗後簽分偵查起訴。
    理  由
一、上揭犯罪事實業據上訴人即被告張怡萱於警詢、偵查、原審
    及本院審理時坦承不諱（見99年度相字第122 號卷第7 頁至
    第11頁、第51頁反面，原審卷第17頁，本院卷第38頁反面）
    ，核與證人顏信仁於警詢證述：被告自98年9 月起受被害人
    家屬僱用負責照料被害人之生活起居及住院期間之看護工作
    ，月薪為25,000元（見同上相卷第12頁至第14頁），證人即
    護士張惠婷於警詢、偵查及本院審理時證述：任職雙和醫院
    護士，99年1 月19日擔任凌晨0 時至上午8 時7 樓7B值班護
    士，於99年1 月19日凌晨1 時許巡房時，被害人意識仍清楚
    ，並與被害人交談，同日凌晨2 時許巡房時，發現被害人嘴
    巴內被長褲塞滿，並以褲頭之繩子環繞其頭部綁住，嘴巴至
    鼻子處再用醫療用紙膠帶貼住，雙手被約束帶綁住，雙腳被
    長褲綁住，經拍打、搖晃被害人均無反應亦無脈博、呼吸，
    立即通知值班醫師前來急救無效後宣告死亡；被害人平時均
    由被告照顧；依慣例，病人從加護病房轉到普通病房時，會
    怕他用手拔取身上的注射針管，所以會把他的手綁在病床上
    ，被害人發生事故之前，手一直是綁著的，被害人從加護病
    房轉到普通病房第4 天等語（見同上相卷第16頁至第19頁、
    第52頁，本院卷第39頁至第40頁）相符。又被害人因本案而
    死亡，經檢察官相驗屬實，有勘驗筆錄、檢驗報告及相驗死
    體證明書各一份在卷可稽（見同上相卷第49、54、55頁），
    而被害人之死因經法醫研究所法醫師解剖鑑定結果為：「因
    遭他人以長褲等異物塞住口腔，造成上呼吸道阻塞，引起窒
    息而呼吸衰竭而死亡，死亡方式為「他為」，直腸腺癌、冠
    心症併陳舊心肌梗塞和胸腔積水可為加重死亡因素」，亦有
    法務部法醫研究所（99）醫剖字第0991100182號解剖報告書
    、法務部法醫研究所（99）醫鑑字第0991100248號鑑定報告
    書在卷可稽（見同上相卷第85頁至第94頁），被告之自白與
    事實相符，應可採信。
二、按以長褲塞入他人口腔並以膠帶固定，會造成他人因呼吸道
    阻塞，而有窒息之危險，乃常人所知悉，被告為智慮成熟之
    成年人，對此自不能諉為不知，且被告明知被害人係因罹患
    肺積水、氣喘等疾病住院治療，其呼吸功能本已較常人困難
    ，且其雙手已由醫護人員以約束帶綁住，無法自行排除呼吸
    障礙，如以異物塞入其口中並以膠帶固定，將造成被害人因
    呼吸道阻塞且無法掙脫，而有窒息之危險，且依當時情形並
    無不能注意之情事，竟疏於注意，以上開方式制止被害人之
    喧鬧，致被害人因遭長褲等異物塞住口腔，造成上呼吸道阻
    塞，引起窒息而呼吸衰竭死亡，被告之過失行為與被害人之
    死亡，自有相當因果關係。又按「刑法上所謂業務，係指個
    人基於其社會地位繼續反覆所執行之事務，其主要部分之業
    務固不待論，即為完成主要業務所附隨之準備工作與輔助事
    務，亦應包括在內。」（最高法院71年台上字第1550號判例
    ）。被告自98年9 月間起受雇於被害人之家屬，負責照顧被
    害人生活起居飲食及住院期間看護工作，已如前述，被告係
    以從事看護工作為其職業，為從事看護業務之人，亦屬明確
    。本件事證明確，被告業務過失致死犯行，堪以認定，應予
    依法論科。
三、核被告所為，係犯刑法第276 條第2 項之業務過失致人於死
    罪。
四、原審以被告犯行明確而予論罪科刑，固非無見。惟查：被害
    人雙手之約束帶，係雙和醫院之醫護人員為避免被害人自行
    拔除氧氣罩、導尿管和點滴，危及其生命安全，因此由醫護
    人員所施加約束，已如前述。原判決事實認定「張怡萱即先
    以約束帶綑綁顏向榮之雙手」，其事實之認定即屬有誤，且
    使適用法律有關之犯罪構成要件之基本犯罪事實有所減縮，
    被告上訴指摘原判決此部分不當，為有理由，應由本院撤銷
    原判決，並自為判決。爰審酌被告擔任被害人之看護工作，
    因被害人深夜喧鬧、踹床，為避免擾及同房其他病患，卻短
    於思慮，出此下策，以長褲塞入被害人口中，造成被害人呼
    吸衰竭窒息死亡，過失情節實屬重大，本應予以嚴懲，惟斟
    酌被告犯罪後坦承犯行，態度良好，且其前為被害人之子媳
    ，離婚後仍受託照護被害人，盡心負責，侍候湯藥，頗受被
    害人家屬讚許，雖一時短於思慮，釀此大禍，惟被害人家屬
    並不願追究被告之刑責及賠償，並請求本院予以輕判，給予
    自新機會等一切情狀，量處如主文所示之刑。
五、末按被告未曾受有期徒刑以上刑之宣告，有本院被告前案紀
    錄表一份在卷可稽，其因一時疏忽，致觸犯刑章，經此偵審
    程序，當知所警惕，信無再犯之虞，本院審酌上情，並斟酌
    被害人家屬顏清和於本院審理時表示家屬已經原諒她了，希
    望法院給被告一個自新的機會等語，本院因認所宣告之刑以
    暫不執行為適當，爰併予宣告緩刑3 年，以啟自新。
據上論斷，應依刑事訴訟法第369條第1項前段、第364條、第299
條第1 項前段、第273 條之1 第1 項，刑法第276 條第2 項、第
74條第1 項第1 款，刑法施行法第1 條之1 第1 項、第2 項前段
，判決如主文。
本案經檢察官沈世箴到庭執行職務。
中    華    民    國    100     年    2     月  25    日
                  刑事第八庭    審判長法  官  張傳栗
                                      法  官  劉嶽承
                                      法  官  黃斯偉
以上正本證明與原本無異。
如不服本判決，應於收受送達後10日內向本院提出上訴書狀，其
未敘述上訴之理由者並得於提起上訴後10日內向本院補提理由書
（均須按他造當事人之人數附繕本）「切勿逕送上級法院」。
                                      書記官  王宜玲
中    華    民    國   100    年    2     月    25    日
附錄：本案論罪科刑法條全文
中華民國刑法第276條
（過失致死罪）
因過失致人於死者，處2年以下有期徒刑、拘役或2千元以下罰金
。
從事業務之人，因業務上之過失犯前項之罪者，處 5年以下有期
徒刑或拘役，得併科3千元以下罰金。